臺灣高等法院刑事判決　　　　　　　　　　　　　九十一年度上訴字第一八六四號
　　上　訴　人　臺灣板橋地方法院檢察署檢察官
　　被　　　告　丙○○
右上訴人因被告偽造文書等案件，不服臺灣板橋地方法院九十一年度訴字第七一三號
，中華民國九十一年五月十七日第一審判決（起訴案號：臺灣板橋地方法院檢察署九
十年度偵字第一五二六八號）提起上訴，本院判決如左：
    主  文
上訴駁回。
    理  由
一、公訴意旨略以：丙○○與綽號「發哥」之成年男子基於共同概括之犯意聯絡，意
    圖為自己不法之所有，於民國（下同）九十年四月十二日十六時三十分許，由綽
    號「發哥」之男子持來源不詳，原係甲○○於八十八年七月間在台北市○○○路
    ○段所失竊，上已經該綽號「發哥」之男子換貼其照片之變造身分證一張及一張
    偽造之郭永瑭中國信託商業銀行信用卡，至位於台北縣新莊市○○路三十九號之
    「全虹通訊行」，佯裝欲以信用卡消費，購買信用卡友優惠專案之諾基亞三三一
    ０型手機二支，並由丙○○及綽號「發哥」之成年男子分別於遠傳電信及和信電
    信信用卡友優惠專案申請書上，偽填郭永瑭之聯絡地址及電話，並在信用卡友優
    惠專案申請書及信用卡專用代理付款授權書上偽造甲○○之署押後，併由綽號「
    發哥」之成年男子將前揭變造之甲○○身分證及偽造之甲○○信用卡持向「全虹
    通訊行」之會計乙○○行使，使乙○○誤以為渠等二人真的要以信用卡友優惠專
    案購買手機，而以低於市價新台幣（下同）一萬三千元之優惠價格，將諾基亞三
    三一０型手機賣予渠二人，足以生損害於甲○○、乙○○及該「全虹通訊行」。
    丙○○與該名綽號「發哥」之成年男子詐得前揭手機後，由丙○○分得一支手機
    ，另支手機及門號卡二枚則由綽號「發哥」之成年男子分得。嗣渠二人食髓知味
    ，又轉至台北縣新莊市○○路之另家「全虹通訊行」，欲以同樣手法，詐騙低價
    手機時，為該行職員發現信用卡疑係偽造，而未售予，致未得逞。嗣渠二人再轉
    至新莊市○○街之「全虹通訊行」欲購買手機，惟因該家「全虹通訊行」沒有手
    機，而未購買。後經新莊市○○路之「全虹通訊行」通知乙○○報警，後經警循
    線查獲。案經臺北縣警察局新莊分局報告偵辦。因認被告丙○○涉犯刑法第二百
    十六條、第二百十條行使偽造私文書及行使同法第二百十二條之變造特種文書罪
    、第三百三十九條第一項詐欺取財罪等罪嫌。
二、按犯罪事實，應依證據認定之，無證據不得推定其犯罪事實；又不能證明被告犯
    罪者，應諭知無罪之判決，刑事訴訟法第一百五十四條、第三百零一條第一項分
    別定有明文。次按刑事訴訟法上所謂認定犯罪事實之證據，係指足以認定被告確
    有犯罪行為之積極證據而言，該項證據自須適合於被告犯罪事實之認定，始得採
    為斷罪資料。如未能發現相當證據，或證據不足以證明，自不能以推測或擬制之
    方法，以為裁判之基礎。又刑事訴訟上證明之資料，無論其為直接或間接證據，
    均須達於通常一般之人均不致有所懷疑，而得確信其為真實之程度，始得據為有
    罪之認定，若其關於被告是否犯罪之證明未能達此程度，而有合理性懷疑之存在
    ，致使無從形成有罪之確信，根據「罪證有疑，利於被告」之證據法則，即不得
    遽為不利被告之認定，此分別有最高法院二十九年上字第三一○五號、四十年臺
    上字第八六號、七十六年臺上字第四九八六號判例可資參照。
三、公訴人認被告丙○○涉犯上開罪嫌，係以：【被害人乙○○於偵訊時及警訊時指
    訴綦詳，核與郭永瑭於警訊時之供述相符，且有信用卡友優惠專案之申請書、信
    用卡專用代理付款授權書、遭變造之甲○○身分證影本及偽造之甲○○信用卡影
    本附卷可稽。被告與綽號「發哥」之成年男子並不熟識，甚至不知其真實年籍為
    何，竟與「發哥」連續至數家通訊行欲以低價詐購手機，而於填寫信用卡友優惠
    專案聲請書時，復捏造虛假之甲○○之住址及電話號碼填載其上，其與綽號「發
    哥」之成年男子顯有詐欺及偽造文書之共同犯意聯絡，已臻明確。而縱認被告不
    確定該名綽號「發哥」之成年男子所持有之甲○○之身分證及信用卡係屬偽造，
    惟於填載前揭聲請書，該名綽號「發哥」之成年男子既已要求被告隨便編一個電
    話及住址填寫等情，被告亦能預知該名綽號「發哥」之成年男子所持之上開證件
    可能係變造或偽造，卻仍配合該名綽號「發哥」之成年男子為前開不實之填寫，
    其有共同行使偽造及變造特種文書之故意及犯意聯絡，亦至為明顯】等詞，為主
    要論據。
四、被告丙○○經合法傳喚雖未到庭，其於警訊及偵查與原審及本院調查時，坦承與
    「發哥」前往「全虹通訊行」購買手機及幫忙代填行動電話服務申請書之申請人
    資料乙節，然否認有何偽造文書、詐欺等犯行，辯稱略以：【「發哥」是我在遊
    樂場認識的，他拿「郭永瑭」的身分證，我並不知道他不是甲○○，當天他打電
    話來，叫我把車子借他，我與他不熟，不敢借他，就自己開車載他，到了全虹，
    我才發現有優惠專案搭配門號，手機可以便宜很多，所以我就選擇搭配和信門號
    ，自己付兩千七百元現金買了一支手機，「發哥」搭配遠傳門號，用兩千八百八
    十元買一支手機，我們是各自付錢，因我不需要門號，所以只拿了手機，門號都
    是「發哥」申請的，所以都歸「發哥」所有，我並不知道「發哥」用的是假身分
    證、假信用卡；遠傳信用卡友優惠專案行動電話服務申請書上面的姓名地址跟電
    話是我幫「發哥」填寫的，他說反正電話費是信用卡扣款，他不想帳單寄到他家
    ，所以要我電話跟地址隨便填，他的身分證字號及戶籍地址，我是照身分證上的
    記載填，聯絡電話和帳單地址是亂填的，後來又陪他去別家全虹，是因為他說很
    便宜，還要再去別家買】等語。
五、經查：
(一)、證人乙○○於警訊、偵查、本院調查時證述：「當天是被告和另一個年約三、四
    十歲的人一起來店裡，身分證和信用卡都是那個人拿出來的，就是「郭永瑭」身
    分證上那個人。他們說一人要買一支手機，門號都是用「郭永瑭」的名義辦的，
    手機本身都是用現金付款，信用卡只是要用來通話費轉帳，有填信用卡轉帳付款
    授權書，如果將來無法扣款，手機之優惠差價我們要補足，至於所欠電話費，是
    電信公司的事」、「二人各付各的現金」等語（本院卷第三十頁），核與被告所
    辯大致相符，且經本院勘驗「全虹通訊行」監視錄影帶，在申請書上簽名者為「
    發哥」，並非被告（本院卷第十五頁勘驗筆錄）。
(二)、被告係與「發哥」一同前往「全虹通訊行」，因「發哥」有信用卡，得適用信用
    卡友優惠專案，而被告僅需要手機，並不需要門號，所以由被告藉「發哥」適用
    信用卡優惠專案之機會，以較便宜之價格兩千七百元，自費購買行動電話一支，
    該手機仍屬被告以相當之對價取得，且「發哥」亦自行給付兩千八百八十元之現
    金購買另一支手機（本院卷第十五頁勘驗筆錄），是此項交易方式，並無何異常
    或可疑之處；況變造之郭永瑭身分證及偽造之信用卡，均為「發哥」持有、行使
    ，與被告無涉，於整個交易過程中，連「全虹通訊行」之承辦員乙○○均未發覺
  有異（按經變造之郭永瑭身分證已換貼為「發哥」之照片，信用卡背面之持卡人
    簽名亦係「郭永瑭」，與卷附之行動電話服務申請書、信用卡專用代理付款授權
    書上之「郭永瑭」簽名，以肉眼比對極為近似），亦難推論被告應該知悉「發哥
    」持用的是假證件、偽卡，是尚難認定被告有何與「發哥」共同詐欺之意圖。至
    證人郭永瑭證述前開申請書上之「郭永瑭」簽名非其所為（本院卷第四五頁），
    雖與勘驗錄影帶所知之係「發哥」所為之情相符，但仍難據此為被告不利事證。
(三)、至被告所辯：「因為發哥說已經同意以信用卡自動轉帳方式繳款，不想接到帳單
    ，所以要我帳單地址跟聯絡電話隨便填」等詞。查被告既已按照「郭永瑭」身分
    證上之資料，據實填載「身分證字號」及「戶籍地址」，且「發哥」亦親自簽署
    信用卡專用代理付款授權書、行動電話服務申請書，以一般人之認知，縱使帳單
    地址及聯絡電話係屬捏造，電信公司仍得依戶籍地址聯絡客戶，且直接以信用卡
    扣款自動轉帳之方式取得通話費用，對電信公司尚不至於造成損害，是被告相信
    「發哥」之理由，而代為捏造帳單地址及聯絡電話，亦不違常理，並不能依此作
    為對被告不利之認定。
(四)、本件自稱「發哥」之男子，以自己之照片換貼在郭永瑭之身分證上，並持用背面
    簽名為「郭永瑭」之偽造信用卡，一般人並無從知悉「發哥」並非郭永瑭本人，
    且其當場在信用卡專用代理付款授權書、行動電話服務申請書上簽名之字跡，又
    與信用卡背面簽名以肉眼比對極為近似，連負有核對義務之店員乙○○，在整個
    接洽過程中，並未察覺有異，足認交易過程並無顯然異於常理之處，自難僅憑被
    告與「發哥」一同前往全虹通訊行之事實，即認定其二人為共犯，或推論被告應
    該知悉、發現「發哥」之犯行。
(五)、綜上事證，本案尚未達於通常一般之人均不致有所懷疑，得確信其為真實之程度
    ，而有合理性懷疑之存在，本院無從形成有罪之確信。此外，復查無其他積極證
    據足資認定被告涉有偽造文書與詐欺等罪嫌，既不能證明被告犯罪，根據「罪證
    有疑，利於被告」之證據法則，依法應為無罪之諭知。
(六)、原審以不能證明被告犯罪，而為其無罪之諭知，經核原判決並無違誤，檢察官上
    訴意旨以原審判決推論違背經驗法則等詞，提起上訴，因檢察官並未勘驗錄影帶
    瞭解當時經過全貌，以及證人乙○○所陳各付現金與簽名為發哥所簽等詞，以推
    測之詞指摘原判決不當，請求撤銷改判，為無理由，應予駁回。
六、被告經合法傳喚無正當之理由不到庭，有送達證書在卷可稽，爰不待其陳述逕行
    判決，併此敘明。
七、據上論斷，應依刑事訴訟法第三百七十一條、第三百六十八條，判決如主文。
本案經檢察官鍾鳳玲到庭執行職務。
中    華    民    國    九十一    年      十        月        二        日
                              臺灣高等法院刑事第七庭
                                  審判長法  官  吳  啟  民
                                        法  官  蘇  隆  惠
                                        法  官  施  俊  堯
右正本證明與原本無異。
如不服本判決，應於判決收受送達後十日內向本院提出上訴書狀，其未敘述上訴之理
由者並得於提起上訴後十日內向本院補提理由書（均須按他造當事人之人數附繕本）
。
                                        書記官  陳  彥  蕖
中    華    民    國    九十一    年      十        月        二        日
